---
title: 'Examen'
author: "Visseho Adjiwanou, PhD."
date: "`r format(Sys.time(), '%d %B %Y')`"
output:
  pdf_document: default
  html_document: default
---


# Exercice 1: Individuel

Le site web des Nations Unies sur les SDG (sustainable development goals), en Français objectifs du développement durable (ODD) vous donne les informations sur les 17 objectifs.

le lien du site est le suivant: https://sdgs.un.org/fr/goals

1. Scraper ce site et collecter les informations dans une base de données sur :
- le titre de l'objectif
- le nombre de cibles
- le nombre d’évènements
- le nombre de publications
- le nombre d'initiatives

Par ailleurs, vous avez toutes les publications concernant ces objectifs. Voici le lien du site: https://sdgs.un.org/publications


```{r}
library(rvest)        #  Permet de lire et extraire des données HTML depuis des pages web (web scraping principal)
library(dplyr)        #  Pour manipuler les données : filtrer, sélectionner, transformer, agréger, etc.
library(stringr)      #  Pour traiter les chaînes de caractères : détection, nettoyage, correspondance de mots-clés
library(tibble)       #  Pour créer et gérer des dataframes améliorés (plus lisibles et robustes que data.frame)

# 📥 Lire la page des ODD (en version française ici, fonctionne aussi)
url <- "https://sdgs.un.org/fr/goals"
page <- read_html(url)

#  Extraire tous les blocs d'objectifs
cards <- page %>% html_elements(".card-body")

# 🔄 Boucle corrigée : insensible à la casse et aux accents
results <- lapply(cards, function(card) {
  numero <- card %>% html_element(".goal-number") %>% html_text(trim = TRUE)
  titre <- card %>% html_element(".goal-title") %>% html_text(trim = TRUE)
  description <- card %>% html_element(".goal-text") %>% html_text(trim = TRUE)

  chiffres <- card %>% html_elements(".number") %>% html_text(trim = TRUE) %>% as.integer()
  labels <- card %>% html_elements(".feature") %>% html_text(trim = TRUE)

  # ✅ Nettoyer les accents et passer en minuscule pour comparer de façon robuste
  labels_clean <- stringi::stri_trans_general(labels, "Latin-ASCII") %>% tolower()

  # ✅ Créer un tableau avec correspondances sécurisées
  tibble(
    numero = numero,
    titre = titre,
    description = description,
    nb_cibles = chiffres[which(labels_clean == "cibles")],
    nb_evenements = chiffres[which(labels_clean %in% c("evenements", "evenements"))],
    nb_publications = chiffres[which(labels_clean == "publications")],
    nb_initiatives = chiffres[which(labels_clean == "initiatives")]
  )
})

# 🧮 Fusion
base_odd <- bind_rows(results)

# Exporter le tableau en Excel
write.xlsx(base_odd, "data/base_odd.xlsx")

# 👀 Aperçu
print(base_odd)

# 💾 Sauvegarde (optionnelle)
write.csv(base_odd, "base_ODD.csv", row.names = FALSE)

```



```{r}
#### Barplot du nombre de cibles par ODD: Visualiser quels ODD ont le plus de cibles associées.

library(ggplot2)

ggplot(base_odd, aes(x = reorder(titre, -nb_cibles), y = nb_cibles)) +
  geom_bar(stat = "identity", fill = "#2E86C1") +
  coord_flip() +
  labs(title = "Nombre de cibles par ODD",
       x = "Objectif",
       y = "Nombre de cibles") +
  theme_minimal()

```



```{r}
#### Montrer quels objectifs ont reçu le plus d’attention via des publications.

ggplot(base_odd, aes(x = reorder(titre, -nb_publications), y = nb_publications)) +
  geom_bar(stat = "identity", fill = "#28B463") +
  coord_flip() +
  labs(title = "Nombre de publications par ODD",
       x = "Objectif",
       y = "Nombre de publications") +
  theme_minimal()

```



```{r}
#### Comparer visuellement les 3 types de contributions.

library(tidyr)

# Réorganisation en format long
base_long <- base_odd %>%
  select(titre, nb_evenements, nb_publications, nb_initiatives) %>%
  pivot_longer(cols = -titre, names_to = "Type", values_to = "Valeur")

ggplot(base_long, aes(x = reorder(titre, -Valeur), y = Valeur, fill = Type)) +
  geom_bar(stat = "identity", position = "dodge") +
  coord_flip() +
  labs(title = "Événements, publications et initiatives par ODD",
       x = "Objectif",
       y = "Valeur") +
  scale_fill_manual(values = c("#F39C12", "#2980B9", "#1ABC9C")) +
  theme_minimal()

```



```{r}
#### Pie chart (camembert) du total des initiatives par ODD: Représenter la répartition des initiatives entre les ODD

library(scales)

ggplot(base_odd, aes(x = "", y = nb_initiatives, fill = titre)) +
  geom_bar(stat = "identity", width = 1) +
  coord_polar("y") +
  labs(title = "Répartition des initiatives par ODD") +
  theme_void() +
  theme(legend.position = "right") +
  scale_fill_manual(values = colorRampPalette(RColorBrewer::brewer.pal(8, "Set3"))(17))

```






2. Votre objectif est de scraper ce site et de présenter dans une seconde base de données claire les titres de ces publications. Remarquez qu'il y a jusqu'à 113 pages. Cette base de données doit comporter deux colonnes, la colonne 1 pour l'identification, allant de 1 au nombre de publication, la deuxième, le titre.

```{r}
# Chargement des packages nécessaires
library(rvest)
library(dplyr)
library(purrr)
library(stringr)
library(readr)

# Fonction pour extraire les titres d'une page
extraire_titres <- function(page_num) {
  url <- paste0("https://sdgs.un.org/publications?page=", page_num)
  
  # Lire le contenu HTML de la page
  page <- read_html(url)
  
  # Extraire les titres des publications
  titres <- page %>%
    html_elements("h4.card-title") %>% 
    html_text(trim = TRUE)
  
  return(titres)
}

# Scraper les 113 pages (de 0 à 112)
titres_liste <- map(0:112, extraire_titres)

# Aplatir la liste et créer un data frame
titres_df <- unlist(titres_liste) %>%
  tibble(titre = .) %>%
  mutate(identifiant = row_number()) %>%
  select(identifiant, titre)

# Sauvegarder en CSV
write_csv(titres_df, "publications_ODD.csv")

# Exporter le tableau en Excel
write.xlsx(titres_df, "data/titres_df.xlsx")

# Confirmation
cat("Scraping terminé : fichier 'publications_ODD.csv' créé avec", nrow(titres_df), "publications.\n")

```
















3. Maintenant, à partir des titres, essayer de prédire l'objectif en question. Mettez cette information dans la base de données (avec la nouvelle variable : objectifs)










```{r}
library(dplyr)
library(stringr)

# 1. Dictionnaire de mots-clés pour chaque ODD
mots_cles_odd <- list(
  "1" = c("pauvre", "pauvreté", "poverty"),
  "2" = c("faim", "nutrition", "food", "agriculture"),
  "3" = c("santé", "health", "bien-être", "maladie"),
  "4" = c("éducation", "school", "learning", "literacy"),
  "5" = c("femmes", "égalité", "gender", "genre"),
  "6" = c("eau", "assainissement", "water", "sanitation"),
  "7" = c("énergie", "énergétique", "energy", "electricity"),
  "8" = c("emploi", "croissance", "travail", "growth", "job"),
  "9" = c("industrie", "infrastructure", "innovation"),
  "10" = c("inégalités", "inequality", "discrimination"),
  "11" = c("villes", "habitat", "urban", "city"),
  "12" = c("consommation", "production", "durable", "waste"),
  "13" = c("climat", "climate", "émissions", "changement"),
  "14" = c("océan", "mer", "marine", "sea", "aquatique"),
  "15" = c("forêt", "biodiversité", "terre", "éco", "forest"),
  "16" = c("justice", "paix", "sécurité", "institution"),
  "17" = c("partenariat", "partnership", "coopération", "financement")
)

# 2. Fonction pour prédire l'ODD à partir d'un titre
trouver_odd_par_mot_cle <- function(titre, mots_cles_odd) {
  titre <- tolower(titre)
  for (num in names(mots_cles_odd)) {
    mots <- mots_cles_odd[[num]]
    if (any(str_detect(titre, mots))) {
      return(as.integer(num))
    }
  }
  return(NA_integer_)
}

library(dplyr)
library(stringr)

# 1. Appliquer la fonction de prédiction aux titres
titres_df <- titres_df %>%
  mutate(
    objectif = sapply(titre, trouver_odd_par_mot_cle, mots_cles_odd = mots_cles_odd)
  )

# 2. Remplacer les NA par "Non identifié" (attention à bien convertir en character)
titres_df <- titres_df %>%
  mutate(
    objectif = ifelse(is.na(objectif), "Non identifié", as.character(objectif))
  )

### Affichage de la base
print(titres_df)

## Sauvegarder ma base
write.csv(titres_df, "titres_publications_ODD.csv", row.names = FALSE, fileEncoding = "UTF-8")


```



```{r}
# 📦 Packages nécessaires
library(readr); library(dplyr); library(tidytext); library(tidyr); library(stringr); library(ggplot2)
data("stop_words")

# 1. Charger les titres scrapés
pub <- read_csv("publications_ODD.csv")

# 2. Construire la base de référence ODD ← descriptions
odd_desc <- tribble(
  ~objectif, ~desc,
  "ODD 1", "end poverty in all its forms everywhere",
  "ODD 2", "zero hunger, food security and sustainable agriculture",
  "ODD 3", "ensure healthy lives and promote well‑being",
  "ODD 4", "ensure inclusive and equitable quality education",
  "ODD 5", "achieve gender equality and empower women and girls",
  "ODD 6", "ensure availability and sustainable management of water and sanitation",
  "ODD 7", "ensure access to affordable, reliable and sustainable energy",
  "ODD 8", "promote sustained, inclusive and sustainable economic growth and decent work",
  "ODD 9", "build resilient infrastructure ... industrialization innovation",
  "ODD 10", "reduce inequality within and among countries",
  "ODD 11", "make cities inclusive, safe, resilient and sustainable",
  "ODD 12", "ensure sustainable consumption and production patterns",
  "ODD 13", "take urgent action to combat climate change",
  "ODD 14", "conserve oceans, seas and marine resources",
  "ODD 15", "protect, restore and promote sustainable use of terrestrial ecosystems",
  "ODD 16", "promote peaceful and inclusive societies, access to justice and strong institutions",
  "ODD 17", "strengthen global partnerships for sustainable development"
)

# 3. Préparer un corpus combiné : publications + ODD
pub2 <- pub %>% mutate(source = paste0("pub", identifiant), text = titre)
odd2 <- odd_desc %>% mutate(source = objectif, text = desc)
corpus <- bind_rows(pub2, odd2)

# 4. Tokenisation et TF‑IDF
tokens <- corpus %>%
  unnest_tokens(word, text) %>%
  anti_join(stop_words, by = "word") %>%
  count(source, word, sort = TRUE) %>%
  bind_tf_idf(word, source, n)

# 5. Matrice TF‑IDF large
mat <- tokens %>%
  select(source, word, tf_idf) %>%
  pivot_wider(names_from = word, values_from = tf_idf, values_fill = 0)

# 6. Séparer les pubs et ODD
mat_pub <- mat %>% filter(str_detect(source, "^pub"))
mat_odd <- mat %>% filter(str_detect(source, "^ODD"))

# 7. Calcul de la similarité cosinus (matrice)
sim <- as.matrix(mat_pub[,-1]) %*% t(as.matrix(mat_odd[,-1]))
rownames(sim) <- mat_pub$source
colnames(sim) <- mat_odd$source

# 8. Choisir le meilleur ODD par titre
best <- apply(sim, 1, function(x) names(which.max(x)))
pub2$objectif <- best

# 9. Convertir la base enrichie
pub_final <- pub2 %>%
  mutate(identifiant = as.integer(str_remove(source, "pub"))) %>%
  select(identifiant, titre, objectif)

# 10. Sauvegarder & visualiser
write_csv(pub_final, "publications_ODD_objectifs_TFIDF.csv")

pub_final %>%
  count(objectif, sort = TRUE) %>%
  ggplot(aes(x = reorder(objectif, -n), y = n)) +
    geom_col(fill="steelblue") +
    theme_minimal() +
    theme(axis.text.x = element_text(angle=45,hjust=1)) +
    labs(title="Publications par ODD (TF‑IDF)")

```





```{r}
### Répartition des publications par ODD (objectif prédit)

library(ggplot2)

titres_df %>%
  count(objectif) %>%
  ggplot(aes(x = reorder(objectif, -n), y = n, fill = objectif)) +
  geom_col(show.legend = FALSE) +
  labs(title = "Nombre de publications par ODD (prédit)",
       x = "Objectif de développement durable",
       y = "Nombre de publications") +
  theme_minimal()

# 3. Préparer un corpus combiné : publications + ODD
pub2 <- pub %>% mutate(source = paste0("pub", identifiant), text = titre)
odd2 <- odd_desc %>% mutate(source = objectif, text = desc)
corpus <- bind_rows(pub2, odd2)

# 4. Tokenisation et TF‑IDF
tokens <- corpus %>%
  unnest_tokens(word, text) %>%
  anti_join(stop_words, by = "word") %>%
  count(source, word, sort = TRUE) %>%
  bind_tf_idf(word, source, n)

# 5. Matrice TF‑IDF large
mat <- tokens %>%
  select(source, word, tf_idf) %>%
  pivot_wider(names_from = word, values_from = tf_idf, values_fill = 0)

# 6. Séparer les pubs et ODD
mat_pub <- mat %>% filter(str_detect(source, "^pub"))
mat_odd <- mat %>% filter(str_detect(source, "^ODD"))

# 7. Calcul de la similarité cosinus (matrice)
sim <- as.matrix(mat_pub[,-1]) %*% t(as.matrix(mat_odd[,-1]))
rownames(sim) <- mat_pub$source
colnames(sim) <- mat_odd$source

# 8. Choisir le meilleur ODD par titre
best <- apply(sim, 1, function(x) names(which.max(x)))
pub2$objectif <- best

# 9. Convertir la base enrichie
pub_final <- pub2 %>%
  mutate(identifiant = as.integer(str_remove(source, "pub"))) %>%
  select(identifiant, titre, objectif)

# 10. Sauvegarder & visualiser
write_csv(pub_final, "publications_ODD_objectifs_TFIDF.csv")

pub_final %>%
  count(objectif, sort = TRUE) %>%
  ggplot(aes(x = reorder(objectif, -n), y = n)) +
    geom_col(fill="steelblue") +
    theme_minimal() +
    theme(axis.text.x = element_text(angle=45,hjust=1)) +
    labs(title="Publications par ODD (TF‑IDF)")

```



```{r}
### Répartition en pourcentage (camembert / donut)

library(ggplot2)

titres_df %>%
  count(objectif) %>%
  mutate(pourcent = n / sum(n),
         label = paste0(objectif, " (", scales::percent(pourcent), ")")) %>%
  ggplot(aes(x = "", y = pourcent, fill = label)) +
  geom_col(width = 1) +
  coord_polar("y") +
  labs(title = "Proportion des publications par ODD (prédit)") +
  theme_void()

```



```{r}
### Nombre de publications “Non identifié”

table(titres_df$objectif == "Non identifié")

# ou graphique :
titres_df %>%
  mutate(identification = ifelse(objectif == "Non identifié", "Non identifié", "Identifié")) %>%
  count(identification) %>%
  ggplot(aes(x = identification, y = n, fill = identification)) +
  geom_col() +
  labs(title = "Publications identifiées vs non identifiées",
       x = "", y = "Nombre") +
  theme_minimal()

```



```{r}
#### nuage de mots différent pour chaque ODD, où les mots fréquents dans les titres de publications associées à cet objectif ressortent visuellement.

install.packages(c("tm", "wordcloud", "RColorBrewer", "dplyr"))
library(tm)
library(wordcloud)
library(RColorBrewer)
library(dplyr)

# Filtrer les objectifs identifiés uniquement
titres_identifies <- titres_df %>%
  filter(objectif != "Non identifié") %>%
  mutate(objectif = as.character(objectif))

# Boucle sur chaque ODD pour créer un nuage de mots
unique_obj <- unique(titres_identifies$objectif)

for (odd in unique_obj) {
  # Sous-ensemble pour un seul ODD
  titres_odd <- titres_identifies %>%
    filter(objectif == odd) %>%
    pull(titre)
  
  # Création du corpus
  corpus <- Corpus(VectorSource(titres_odd))
  corpus <- tm_map(corpus, content_transformer(tolower))
  corpus <- tm_map(corpus, removePunctuation)
  corpus <- tm_map(corpus, removeNumbers)
  corpus <- tm_map(corpus, removeWords, stopwords("fr"))
  corpus <- tm_map(corpus, stripWhitespace)

  # Génération du nuage de mots
  print(paste("Nuage de mots pour ODD", odd))
  wordcloud(corpus,
            max.words = 50,
            scale = c(3, 0.5),
            colors = brewer.pal(8, "Dark2"),
            random.order = FALSE)
}

```





# Exercice 2 : Individuel

ce site https://books.toscrape.com/index.html est une librairie fictive qui propose des milliers de livres à scraper.

1. Scraper-le et présenter le résultat dans une base de données qui indique en plus le type de livre (Travel, Mystery). 




```{r}
# Chargement des packages nécessaires
library(rvest)     # pour scraper le HTML facilement
library(dplyr)     # pour manipuler les données
library(stringr)   # pour manipuler du texte

# Définition de l'URL de base du site
base_url <- "https://books.toscrape.com/"

# Étape 1 : Extraction des catégories
page <- read_html(base_url)

categories <- page %>%
  html_nodes(".side_categories ul li ul li a") %>%
  { tibble(
      category = str_trim(html_text(.)),                     # Nom de la catégorie
      url = html_attr(., "href")                             # Lien relatif de la catégorie
    )}

# Corriger les URLs relatives en URLs absolues
categories$url <- url_absolute(categories$url, base_url)

# Étape 2 : Fonction pour scraper une catégorie entière (toutes les pages)
# ✅ MODIFICATION pour inclure le lien vers chaque livre
scrape_category <- function(cat_name, cat_url) {
  cat_books <- list()
  page_url <- cat_url
  
  repeat {
    # Lecture sécurisée de la page HTML
    cat_page <- tryCatch(read_html(page_url), error = function(e) return(NULL))
    if (is.null(cat_page)) break
    # Sélection des livres sur la page
    books <- cat_page %>% html_nodes(".product_pod")
    # Extraction des informations utiles pour chaque livre
    data <- tibble(
      title = books %>% html_node("h3 a") %>% html_attr("title"),
      price = books %>% html_node(".price_color") %>% html_text() %>% str_remove("£") %>% as.numeric(),
      availability = books %>% html_node(".availability") %>% html_text() %>% str_trim(),
      link = books %>% html_node("h3 a") %>% html_attr("href") %>% url_absolute(page_url)
    )
    
    # Ajout de la catégorie à chaque livre
    data$category <- cat_name
    cat_books[[length(cat_books) + 1]] <- data
    
    next_link <- cat_page %>% html_node(".next a") %>% html_attr("href")
    if (is.na(next_link)) break
    
    page_url <- url_absolute(next_link, page_url)
  }
  
  bind_rows(cat_books)
}

# Étape 3 : Scraper toutes les catégories
all_books <- list()

for (i in 1:nrow(categories)) {
  cat("✅ Scraping catégorie :", categories$category[i], "\n")
  
  books <- tryCatch(
    scrape_category(categories$category[i], categories$url[i]),
    error = function(e) {
      cat("⚠️ Erreur dans la catégorie :", categories$category[i], "\n")
      return(NULL)
    }
  )
  
  if (!is.null(books)) {
    all_books[[length(all_books) + 1]] <- books
  }
}

# Étape 4 : Fusionner tous les livres scrapés
all_books_df <- bind_rows(all_books)

# Affichage final
cat("\n📚 Nombre total de livres scrapés :", nrow(all_books_df), "\n")

# Sauvegarde dans un fichier CSV
write.csv(all_books_df, "books_ALL_categories_complete.csv", row.names = FALSE)

```











2. Pour chaque livre, collecter les informations sur la description du livre et ajouter-les dans la base de données





```{r}


### fonction pour extraire la description depuis la page du livre
# 🔍 Fonction pour récupérer la description via <meta name="description">
get_description <- function(book_url) {
  page <- tryCatch(read_html(book_url), error = function(e) return(NA_character_))
  
  desc <- page %>%
    html_node("meta[name='description']") %>%
    html_attr("content") %>%
    str_squish()
  
  return(desc)
}

### enrichir all_books_df avec la colonne description
# 🧠 Appliquer la fonction à chaque livre (avec progression)
#### Ajouter les descriptions 

get_description <- function(book_url) {
  if (is.na(book_url) || book_url == "") return(NA_character_)
  
  page <- tryCatch(read_html(book_url), error = function(e) return(NA))
  if (!inherits(page, "xml_document")) return(NA_character_)
  
  desc <- page %>%
    html_node("meta[name='description']") %>%
    html_attr("content")
  
  if (is.null(desc)) return(NA_character_)
  
  return(str_squish(desc))
}

### Appliquer à la base complète
all_books_df <- all_books_df %>%
  rowwise() %>%
  mutate(description = get_description(link)) %>%
  ungroup()

# Exporter le tableau en Excel
write.xlsx(all_books_df, "data/all_books_df.xlsx")

### Sauvegarde finale
write.csv(all_books_df, "books_with_description_final.csv", row.names = FALSE)

```






3. Présenter les 20 mots les plus cités dans chaque collection. Est-ce que ces mots reflètent 



```{r}
library(dplyr)
library(tidytext)
library(ggplot2)
library(stringr)

# ✅ 1. Filtrer les collections demandées uniquement
books_filtered <- all_books_df %>%
  filter(category %in% c("Travel", "Mystery") & !is.na(description)) %>%
  select(category, description)

# ✅ 2. Tokenisation : découper les descriptions en mots
tokens <- books_filtered %>%
  unnest_tokens(word, description)

# ✅ 3. Supprimer les stopwords anglais (mots très fréquents et inutiles)
data("stop_words")
tokens_clean <- tokens %>%
  anti_join(stop_words, by = "word") %>%
  filter(str_detect(word, "^[a-z']+$"))

# ✅ 4. Top 20 mots par collection (Travel, Mystery)
top_words <- tokens_clean %>%
  count(category, word, sort = TRUE) %>%
  group_by(category) %>%
  slice_max(n, n = 20) %>%
  ungroup()

# ✅ 5. Reorder pour faceting propre
top_words <- top_words %>%
  mutate(word = tidytext::reorder_within(word, n, category))

# ✅ 6. Graphique à barres horizontal par collection
ggplot(top_words, aes(x = word, y = n, fill = category)) +
  geom_col(show.legend = FALSE) +
  tidytext::scale_x_reordered() +
  coord_flip() +
  facet_wrap(~category, scales = "free_y") +
  labs(
    title = "Top 20 mots les plus fréquents dans chaque collection",
    x = "Mot",
    y = "Fréquence"
  ) +
  theme_minimal(base_size = 13) +
  theme(
    plot.title = element_text(face = "bold", hjust = 0.5),
    strip.text = element_text(face = "bold")
  )

```



```{r}
### Barres colorées avec effet "minimal élégant"

ggplot(top_words, aes(x = word, y = n, fill = category)) +
  geom_col(width = 0.7, color = "black", alpha = 0.9, show.legend = FALSE) +
  tidytext::scale_x_reordered() +
  coord_flip() +
  facet_wrap(~category, scales = "free_y") +
  scale_fill_manual(values = c("Mystery" = "#E63946", "Travel" = "#1D3557")) +
  labs(
    title = "📚 20 mots les plus fréquents par collection",
    subtitle = "Comparaison entre les collections 'Mystery' et 'Travel'",
    x = "Mot le plus utilisé (nettoyé)",
    y = "Fréquence"
  ) +
  theme_minimal(base_size = 14) +
  theme(
    plot.title = element_text(face = "bold", size = 18, hjust = 0.5, color = "#333333"),
    plot.subtitle = element_text(size = 13, hjust = 0.5),
    strip.text = element_text(face = "bold", size = 14),
    axis.text.y = element_text(face = "bold", color = "#333333")
  )

```




```{r}
### Couleurs personnalisées + texte sur les barres

ggplot(top_words, aes(x = n, y = tidytext::reorder_within(word, n, category), color = category)) +
  geom_segment(aes(x = 0, xend = n, yend = tidytext::reorder_within(word, n, category)), size = 1.1) +
  geom_point(size = 3.5) +
  facet_wrap(~category, scales = "free") +
  tidytext::scale_y_reordered() +
  scale_color_manual(values = c("Mystery" = "#E63946", "Travel" = "#1D3557")) +
  labs(
    title = "Top 20 mots les plus fréquents par collection",
    x = "Fréquence", y = "Mot"
  ) +
  theme_minimal(base_size = 14) +
  theme(
    plot.title = element_text(face = "bold", hjust = 0.5),
    strip.text = element_text(face = "bold"),
    axis.text.y = element_text(face = "bold")
  )

```



```{r}
### Nuages de mots (Wordcloud)

library(wordcloud)
library(RColorBrewer)

# Fonction pour nuage par collection
plot_wordcloud <- function(cat) {
  words <- tokens_clean %>%
    filter(category == cat) %>%
    count(word, sort = TRUE) %>%
    anti_join(stop_words, by = "word") %>%
    top_n(20, n)
  
  wordcloud(words = words$word, freq = words$n,
            min.freq = 1, max.words = 100,
            scale = c(3, 0.8),
            colors = brewer.pal(8, "Dark2"),
            random.order = FALSE)
}

# Travel
plot_wordcloud("Travel")
title("Nuage de mots - Travel")

# Mystery
plot_wordcloud("Mystery")
title("Nuage de mots - Mystery")

```



```{r}
### Treemap (carte arborescente proportionnelle)

library(treemapify)

ggplot(top_words, aes(area = n, fill = category, label = word)) +
  geom_treemap(alpha = 0.9) +
  geom_treemap_text(color = "white", place = "centre", grow = TRUE, reflow = TRUE) +
  facet_wrap(~category) +
  scale_fill_manual(values = c("Mystery" = "#6a51a3", "Travel" = "#2b8cbe")) +
  labs(title = "Top 20 mots les plus fréquents (Treemap)") +
  theme_minimal(base_size = 13) +
  theme(plot.title = element_text(face = "bold", hjust = 0.5))

```



### Interprétation du graphique obtenu de la question 3

Le graphique met en évidence une forte cohérence lexicale entre les mots les plus fréquents et la thématique de chaque collection. Dans Mystery, les termes dominants comme detective, murder, crime, police, thriller et dark renvoient clairement aux codes du genre policier et du suspense. La présence de mots comme girl, woman, husband et friend souligne aussi l’importance des personnages dans les intrigues. À l’inverse, la collection Travel est caractérisée par des mots associés à l’exploration géographique et culturelle tels que travel, world, trip, continent, country, writer, dream ou discover. Ces mots traduisent l’idée de découverte, d’aventure personnelle et de mouvement. Ainsi, les 20 mots les plus cités dans chaque collection reflètent parfaitement l’univers, le contenu et les intentions narratives propres à chaque genre littéraire.




