---
title: 'Exercice 1: Visualisation des données'
author: "Visseho Adjiwanou, PhD."
date: "`r format(Sys.time(), '%d %B %Y')`"
output:
  ioslides_presentation: default
  slidy_presentation: default
  beamer_presentation: default
---

```{r setup, include=FALSE}
knitr::opts_chunk$set(echo = FALSE)
```



AUTEUR: OUOBA DJANDJOA





## Exercice 1

Vous utiliserez le fichier de données **mig** fourni sous format **.csv.**

1. Importer le fichier **mig.csv** dans RStudio.

2. Créer un graphique à bandes empilées représentant la fréquence par province et territoires (**location**) selon le type de migration (**type**). Colorier les bandes selon le type de migration, labéliser convenablement les axes et donner un titre au graphique.
```{r}

# Importation des données
# Spécifie le chemin complet si nécessaire
library(readr)  # pour read_csv()


df <- read_csv("data/mig.csv")


# Vérifie le contenu
head(df)
```
`




```{r}
library(ggplot2)
library(ggthemes)
# Créer un graphique à bandes empilées
ggplot(df, aes(x = location, y = persons, fill = type)) +
  geom_bar(stat = "identity", position = "stack") +
  labs(
    title = "Fréquence des migrations par province et territoire",
    x = "Province ou territoire",
    y = "Nombre de personnes",
    fill = "Type de migration"
  ) +
  theme_fivethirtyeight() + 
  theme(axis.text.x = element_text(angle = 45, hjust = 1))

```


```{r}
#### Barres groupées côte à côte (comparaison claire)

ggplot(df, aes(x = location, y = persons, fill = type)) +
  geom_bar(stat = "identity", position = position_dodge(width = 0.8)) +
  labs(
    title = "Comparaison des types de migrations par province/territoire",
    x = "Province ou territoire",
    y = "Nombre de personnes",
    fill = "Type de migration"
  ) +
  theme_minimal(base_size = 14) +
  scale_fill_brewer(palette = "Set2") +
  theme(
    axis.text.x = element_text(angle = 45, hjust = 1),
    plot.title = element_text(face = "bold", hjust = 0.5)
  )

```






```{r}
#### Barres empilées en proportion (lecture relative)

ggplot(df, aes(x = location, y = persons, fill = type)) +
  geom_bar(stat = "identity", position = "fill") +  # proportion
  labs(
    title = "Répartition proportionnelle des types de migration",
    x = "Province ou territoire",
    y = "Proportion",
    fill = "Type de migration"
  ) +
  scale_y_continuous(labels = scales::percent_format()) +
  theme_minimal(base_size = 14) +
  scale_fill_brewer(palette = "Paired") +
  theme(axis.text.x = element_text(angle = 45, hjust = 1))

```


```{r}
####  Barres horizontales (plus lisible si beaucoup de régions)


ggplot(df, aes(x = persons, y = reorder(location, persons), fill = type)) +
  geom_bar(stat = "identity") +
  labs(
    title = "Nombre de migrations par province/territoire",
    x = "Nombre de personnes",
    y = "Province ou territoire",
    fill = "Type de migration"
  ) +
  theme_minimal(base_size = 14) +
  scale_fill_brewer(palette = "Set3") +
  theme(plot.title = element_text(face = "bold", hjust = 0.5))

```



```{r}
ggplot(df, aes(x = location, y = persons, fill = type)) +
  geom_bar(stat = "identity", position = "stack") +
  labs(
    title = "Fréquence des migrations par province et territoire",
    subtitle = "Répartition par type de migration",
    x = "Province ou territoire",
    y = "Nombre de personnes",
    fill = "Type de migration"
  ) +
  theme_minimal() +
  theme(axis.text.x = element_text(angle = 45, hjust = 1))
```


```{r}
library(dplyr)

# Total par province
df_tot <- df %>%
  group_by(location) %>%
  summarise(total = sum(persons))

ggplot(df_tot, aes(x = reorder(location, total), y = total)) +
  geom_segment(aes(xend = location, y = 0, yend = total), color = "grey70", size = 1.2) +
  geom_point(color = "#2b8cbe", size = 4) +
  coord_flip() +
  labs(title = "Total des migrations par province/territoire",
       x = "Province ou territoire", y = "Nombre de personnes") +
  theme_minimal(base_size = 14)

```






```{r}
library(dplyr)

df_treemap <- df %>%
  filter(!is.na(persons), persons > 0, !is.na(type), !is.na(location)) %>%
  mutate(
    type = factor(type),
    location = factor(location)
  )


library(ggplot2)
library(treemapify)

ggplot(df_treemap, aes(area = persons, fill = location, label = location)) +
  geom_treemap(alpha = 0.9) +
  geom_treemap_text(colour = "white", place = "centre", grow = TRUE, fontface = "bold", min.size = 6) +
  facet_wrap(~type) +
  scale_fill_brewer(palette = "Set3") +
  labs(
    title = "Répartition des migrations par province selon le type",
    fill = "Province ou territoire"
  ) +
  theme_minimal(base_size = 13)


```












## Exercice 2

**Youtube_dataset_all_dataScience_channels.csv** est un ensemble de données qui fournit un aperçu détaillé des chaînes YouTube dédiées à la science des données et à l'analyse. Il comprend 22862 lignes, chacune représentant une vidéo unique avec différentes mesures d'engagement et détails de publication. L'ensemble de données vise à aider les chercheurs, les analystes de données et les passionnés à explorer et à analyser les tendances au sein de la communauté de la science des données sur YouTube.


https://www.kaggle.com/datasets/abhishek0032/youtube-dataset-all-data-scienceanalyst-channels


# A. Questions de visualisation

1. Comment représenteriez-vous l’évolution mensuelle du nombre de vues total par chaîne ?

`


4. Proposez un moyen d’identifier visuellement les vidéos “virales” (à fort ratio likes/vues ou commentaires/vues).






10. Proposez un graphique combinant barres et lignes pour mettre en valeur à la fois la fréquence de publication et l’engagement moyen par type.










# B. Questions d’utilisation d’une Shiny app

1. Quels contrôles (`selectInput`, `sliderInput`, `checkboxGroupInput`, etc.) incluriez-vous pour permettre à l’utilisateur de choisir une ou plusieurs chaînes à analyser ?




2. Quels contrôles incluriez-vous pour permettre à l’utilisateur de sélectionner une plage de dates précise ?








5. Quels conseils donneriez-vous pour optimiser les temps de chargement lorsque l’utilisateur manipule plusieurs filtres simultanément ?



6. Proposez un agencement de la page Shiny combinant un panneau de contrôle, deux visualisations côte à côte et un tableau interactif.






7. Comment implémenteriez-vous un module Shiny pour comparer dynamiquement deux chaînes sélectionnées par l’utilisateur ?

`












## 6- Quel élément graphique (barres horizontales, dot plot, etc.) choisir pour faciliter la comparaison ?





