---
title: "Narratives africaines dans la recherche universitaire : Une analyse textuelle des corpus Constellate"
author: "Vissého Adjiwanou"
output:
  pdf_document: default
  html_document: default
---


### 📘 **Titre du projet : "Narratives africaines dans la recherche universitaire : Une analyse textuelle des corpus Constellate"**

---

### 🎯 **Objectif pédagogique**

Amener les étudiant·e·s à :

1. Interroger une large base de textes via **Constellate** (de JSTOR & Portico),
2. Utiliser R pour faire du **text mining à grande échelle** (cleaning, tokenization, topic modeling, etc.),
3. Explorer la **présence, la voix et les thématiques africaines** dans la production scientifique (coloniale, postcoloniale et contemporaine),
4. Visualiser les **dynamiques temporelles et géographiques**.

---

### 🧠 **Problématique centrale**

> *"Quels sont les récits dominants sur l’Afrique dans la littérature académique depuis les années 1900 ? Comment les voix africaines y sont-elles représentées et ont-elles évolué dans le temps, selon les disciplines, les auteurs et les lieux de publication ?"*

---

### 🛠️ **Étapes techniques proposées (en R)**

| Étape                        | Description                                                                                                                 | Packages R                               |
| ---------------------------- | --------------------------------------------------------------------------------------------------------------------------- | ---------------------------------------- |
| 1. Collecte de données       | Téléchargement d’un corpus depuis Constellate (mots-clés : *Africa*, *colonialism*, *urbanization*, *gender*, *technology*) | `constellate`, `httr`                    |
| 2. Nettoyage & prétraitement | Tokenisation, suppression des stopwords, lemmatisation                                                                      | `tidytext`, `textclean`, `stringr`       |
| 3. Analyse exploratoire      | Fréquence de mots, nuages de mots, cooccurrences                                                                            | `dplyr`, `ggplot2`, `wordcloud`, `widyr` |
| 4. Analyse de sentiments     | À partir de lexiques (ex: NRC, Afinn)                                                                                       | `syuzhet`, `textdata`                    |
| 5. Topic Modeling            | LDA ou STM pour découvrir les thèmes                                                                                        | `topicmodels`, `stm`, `textmineR`        |
| 6. Analyse de réseaux        | Réseaux de co-auteurs, pays de publication                                                                                  | `igraph`, `ggraph`                       |
| 7. Visualisation interactive | Dashboards ou graphiques dynamiques                                                                                         | `shiny`, `plotly`, `leaflet`             |

---

### 🌍 **Adaptation au contexte africain**

Les étudiant·e·s peuvent :

* Filtrer les corpus pour inclure uniquement les **auteurs africains** (via affiliation, si disponible),
* Comparer la **représentation de certains pays africains** dans les publications anglophones et francophones,
* Étudier des corpus autour de **la santé, l’éducation, les villes, les conflits, les femmes**.

---

### 💡 **Questions exploratoires proposées**

1. Quelle est l’évolution des thématiques de recherche liées à l’Afrique depuis 1900 ?
2. Quels pays d’Afrique sont les plus mentionnés dans les corpus académiques ?
3. Les auteurs africains sont-ils sous-représentés ? Dans quelles disciplines ?
4. Comment les sentiments associés aux mots *Africa*, *migration*, *development*, *democracy* ont-ils évolué ?
5. Peut-on distinguer des discours "exogènes" vs "endogènes" sur l’Afrique à travers les topics ?

---

### 📦 **Livrables attendus**

* Rapport d’analyse (RMarkdown ou Quarto),
* Tableau interactif de visualisation des thématiques par pays et période,
* Analyse de réseau des collaborations autour des publications sur l’Afrique,
* ShinyApp (optionnel) pour explorer dynamiquement les résultats.

---

### 🧭 **Exemple de corpus possible dans Constellate**

Mots-clés pour extraction :

* `"Africa"` AND (`"gender"` OR `"urban"` OR `"conflict"` OR `"colonial"`)
* Journal sources : *African Studies Review*, *Journal of Modern African Studies*, *Canadian Journal of African Studies*, etc.





AUTEUR: Lompo Dangouma, Ouoba Djandjoa et Sory Issoufou






#### Question1

1.Quelle est l’évolution des thématiques de recherche liées à l’Afrique depuis 1900 ?



```{r}
# 📦 Chargement des packages
library(jsonlite)
library(purrr)
library(dplyr)
library(tibble)
library(stringr)

#  Fonction de secours : retourne NA si valeur manquante
`%||%` <- function(a, b) if (!is.null(a)) a else b

#  Chemin du fichier .jsonl
chemin_fichier <- "C:/Users/USER/Desktop/Groupe_de_deux/6f2a93ae-558a-4070-b7b5-b081fd578ac5.jsonl/6f2a93ae-558a-4070-b7b5-b081fd578ac5.jsonl"


#  Lire le fichier ligne par ligne
lignes <- readLines(chemin_fichier, warn = FALSE)

#  Parser chaque ligne JSON et extraire les colonnes utiles
resultats <- map(lignes, safely(function(ligne) {
  objet <- fromJSON(ligne)
  
  # Concatène toutes les lignes de full_text en un seul bloc
  texte_concatene <- paste(objet$full_text, collapse = " ")
  
  tibble(
    iid = objet$iid %||% NA,
    texte = texte_concatene %||% NA
  )
}))

#  Garder uniquement les lignes valides sans erreur
donnees_valides <- resultats %>%
  keep(~ is.null(.x$error)) %>%
  map_dfr(~ .x$result)

# Exporter le tableau
write.csv(donnees_valides, "data/mdonnees_valides.csv", row.names = FALSE)

s#  Vérification
glimpse(donnees_valides)

```



```{r}
#  Chargement des packages nécessaires
library(stm)         # Structural Topic Model
library(dplyr)       # Manipulation de données
library(stringr)     # Nettoyage de texte
library(textstem)    # Lemmatisation
library(ggplot2)     # Visualisation
library(tidytext)    # Pour tidy STM

# 🔧 Nettoyage initial des textes
textes <- donnees_valides$texte %>%
  str_to_lower() %>%                                # Minuscules
  str_replace_all("[^a-z ]", " ") %>%               # Suppression ponctuation
  str_squish()                                      # Espaces multiples

#  Lemmatisation (garde les formes normales des mots)
textes_lemmatise <- lemmatize_strings(textes)

# ⚙ Prétraitement STM avec stemming désactivé
processed <- textProcessor(
  documents = textes_lemmatise,
  metadata = donnees_valides,
  stem = FALSE         # ❌ pas de stemming (car on lemmatise déjà)
)

# 📄 Création des objets STM (DTM, vocabulaire, méta)
out <- prepDocuments(processed$documents, processed$vocab, processed$meta)

#  Estimation du modèle STM avec 6 thèmes
set.seed(2025)
stm_model <- stm(
  documents = out$documents,
  vocab = out$vocab,
  K = 6,
  max.em.its = 75,
  data = out$meta,
  init.type = "Spectral"
)

  # 🧾 Résumé : 10 mots les plus représentatifs par thème
labelTopics(stm_model, n = 10)


 



#  Visualisation des mots dominants par thème
topic_terms <- tidy(stm_model, matrix = "beta")  # tidy format

# Tracé avec ggplot2
topic_terms %>%
  group_by(topic) %>%
  top_n(10, beta) %>%
  ungroup() %>%
  mutate(term = reorder_within(term, beta, topic)) %>%
  ggplot(aes(term, beta, fill = factor(topic))) +
  geom_col(show.legend = FALSE) +
  facet_wrap(~ topic, scales = "free") +
  coord_flip() +
  scale_x_reordered() +
  labs(
    title = "🔍 Mots-clés dominants par thème",
    x = "Mot-clé lemmatisé",
    y = "Importance thématique (beta)"
  ) +
  theme_minimal(base_size = 13)







```







#### Question 2

2. Quels pays d’Afrique sont les plus mentionnés dans les corpus académiques ?

```{r}
#  Chargement des bibliothèques nécessaires
library(dplyr)
library(stringr)
library(tidytext)
library(ggplot2)
library(forcats)

#  Liste des pays d'Afrique (à adapter si besoin)
pays_afrique <- c(
  "Algeria", "Angola", "Benin", "Botswana", "Burkina Faso", "Burundi", "Cameroon", "Cape Verde",
  "Central African Republic", "Chad", "Comoros", "Congo", "Democratic Republic of the Congo",
  "Djibouti", "Egypt", "Equatorial Guinea", "Eritrea", "Eswatini", "Ethiopia", "Gabon", "Gambia",
  "Ghana", "Guinea", "Guinea-Bissau", "Ivory Coast", "Kenya", "Lesotho", "Liberia", "Libya",
  "Madagascar", "Malawi", "Mali", "Mauritania", "Mauritius", "Morocco", "Mozambique", "Namibia",
  "Niger", "Nigeria", "Rwanda", "São Tomé and Príncipe", "Senegal", "Seychelles", "Sierra Leone",
  "Somalia", "South Africa", "South Sudan", "Sudan", "Tanzania", "Togo", "Tunisia", "Uganda",
  "Zambia", "Zimbabwe"
)

#  Nettoyage : texte en minuscule
donnees_valides_clean <- donnees_valides %>%
  mutate(texte_min = tolower(texte))

#  Compter les mentions de chaque pays africain
mentions_pays <- map_dfr(pays_afrique, function(pays) {
  motif <- str_to_lower(pays)  # minuscule pour correspondre au texte
  freq <- str_count(donnees_valides_clean$texte_min, fixed(motif))
  
  tibble(pays = pays, mentions = sum(freq, na.rm = TRUE))
})

#  Filtrer uniquement les pays mentionnés au moins une fois
mentions_pays <- mentions_pays %>%
  filter(mentions > 0) %>%
  arrange(desc(mentions))

#  Visualisation : Top 20 des pays africains les plus mentionnés
ggplot(mentions_pays %>% slice_max(mentions, n = 20), aes(x = fct_reorder(pays, mentions), y = mentions)) +
  geom_bar(stat = "identity", fill = "#2c7fb8") +
  coord_flip() +
  labs(title = "🌍 Pays africains les plus mentionnés dans les corpus",
       x = "Pays", y = "Nombre de mentions") +
  theme_minimal(base_size = 14)

```



```{r}
#  Packages supplémentaires utiles
library(ggtext)    # Pour enrichir le titre avec du HTML (gras, couleurs)
library(scales)    # Pour formater joliment les axes

#  Palette de couleurs bleues harmonieuses (du package viridis, optionnel)
library(viridis)

#  Nouveau graphique élégant
mentions_pays %>% 
  slice_max(mentions, n = 20) %>% 
  ggplot(aes(x = fct_reorder(pays, mentions), y = mentions, fill = mentions)) +
  geom_col(width = 0.7, show.legend = FALSE) +
  coord_flip() +
  scale_fill_viridis_c(option = "plasma", direction = -1) +
  scale_y_continuous(labels = comma) +
  labs(
    title = "<b style='color:#2c7fb8;'>🌍 Top 20 des pays africains</b> les plus mentionnés dans les publications académiques",
    subtitle = "Analyse textuelle issue du corpus Constellate (1900–2025)",
    x = "", y = "Nombre de mentions"
  ) +
  theme_minimal(base_size = 14) +
  theme(
    plot.title = element_markdown(size = 16, face = "bold"),
    plot.subtitle = element_text(size = 12),
    axis.text = element_text(size = 12),
    panel.grid.major.y = element_blank()
  )

```


```{r}
library(ggplot2)
library(forcats)

mentions_pays %>% 
  slice_max(mentions, n = 20) %>%
  ggplot(aes(x = fct_reorder(pays, mentions), y = mentions, fill = pays)) +
  geom_col(show.legend = FALSE) +
  scale_y_continuous(expand = expansion(mult = c(0, 0.1))) +
  scale_fill_viridis_d(option = "C") +
  labs(
    title = "Top 20 des pays africains les plus cités",
    x = "Pays", y = "Mentions"
  ) +
  theme_minimal(base_size = 13) +
  theme(axis.text.x = element_text(angle = 45, hjust = 1))

```

```{r}
library(treemapify)

mentions_pays %>% 
  slice_max(mentions, n = 20) %>%
  ggplot(aes(area = mentions, fill = pays, label = pays)) +
  geom_treemap() +
  geom_treemap_text(colour = "white", place = "centre", size = 12, grow = TRUE) +
  scale_fill_viridis_d(option = "D") +
  labs(title = "Répartition des mentions par pays (Treemap)") +
  theme_minimal()

```


#### Question 3

3. Les auteurs africains sont-ils sous-représentés ? Dans quelles disciplines ?

```{r}
#  Chargement des outils
library(stringr)
library(dplyr)

#  Liste indicative des pays africains (tu peux l’enrichir)
pays_afrique <- c("Burkina Faso", "Nigeria", "Ghana", "Senegal", "Kenya", "South Africa", "Cameroon", "Côte d'Ivoire",
                  "Algeria", "Morocco", "Tunisia", "Mali", "Uganda", "Tanzania", "Ethiopia", "Benin", "Niger")

#  Identifier les documents mentionnant au moins un pays africain dans le texte (affiliation probable)
donnees_valides <- donnees_valides %>%
  mutate(auteur_africain = str_detect(texte, str_c(pays_afrique, collapse = "|")))

table(donnees_valides$auteur_africain, useNA = "ifany")



# Exemple simple de mots-clés disciplinaires
disciplines_keywords <- list(
  "sociologie" = c("society", "social", "inequality", "family"),
  "économie" = c("economy", "growth", "gdp", "development", "market"),
  "science politique" = c("election", "democracy", "regime", "policy"),
  "santé publique" = c("health", "hiv", "disease", "clinic", "mortality"),
  "éducation" = c("education", "school", "literacy", "teacher"),
  "urbanisme" = c("urban", "city", "infrastructure", "transport"),
  "genre" = c("gender", "woman", "female", "equality", "violence")
)

# 🔁 Assigner discipline selon présence des mots-clés
donnees_valides <- donnees_valides %>%
  rowwise() %>%
  mutate(
    discipline = {
      found <- NA
      for (disc in names(disciplines_keywords)) {
        if (any(str_detect(tolower(texte), disciplines_keywords[[disc]]))) {
          found <- disc
          break
        }
      }
      found
    }
  ) %>%
  ungroup()


# On filtre uniquement les lignes avec une discipline renseignée
donnees_discipline <- donnees_valides %>%
  filter(!is.na(discipline))

###
# Comptage du nombre d’auteurs africains par discipline
representation <- donnees_discipline %>%
  group_by(discipline, auteur_africain) %>%
  summarise(n = n(), .groups = "drop") %>%
  group_by(discipline) %>%
  mutate(pct = round(n / sum(n) * 100, 1))

### Visualisation claire (graphique en barres groupées)
library(ggplot2)

ggplot(representation, aes(x = fct_reorder(discipline, -n), y = pct, fill = auteur_africain)) +
  geom_bar(stat = "identity", position = "dodge") +
  labs(
    title = "Représentation des auteurs africains par discipline",
    x = "Discipline",
    y = "Pourcentage",
    fill = "Auteur africain"
  ) +
  coord_flip() +
  theme_minimal(base_size = 13)



```




```{r}

# 📊 Proportions d'auteurs africains par discipline

representation <- donnees_valides %>%
  filter(!is.na(discipline)) %>%
  group_by(discipline) %>%
  summarise(
    total_docs = n(),
    docs_africains = sum(auteur_africain, na.rm = TRUE),
    part_afrique = docs_africains / total_docs
  ) %>%
  arrange(desc(part_afrique))



library(ggplot2)

ggplot(representation, aes(x = reorder(discipline, part_afrique), y = part_afrique)) +
  geom_col(fill = "#138D75") +
  geom_text(aes(label = scales::percent(part_afrique, accuracy = 1)), hjust = -0.1, size = 4) +
  scale_y_continuous(labels = scales::percent_format(), limits = c(0,1)) +
  coord_flip() +
  labs(
    title = "Taux de représentation des auteurs africains par discipline",
    x = "Discipline", y = "Part des documents avec au moins un auteur africain"
  ) +
  theme_minimal()

```








#### QUestion4

4. Comment les sentiments associés aux mots *Africa*, *migration*, *development*, *democracy* ont-ils évolué ?



```{r}
# 📚 Chargement des bibliothèques

library(dplyr)
library(tidytext)
library(ggplot2)

# Étape 1 : Recréer la colonne annee à partir de out$meta$texte

library(stringr)

donnees_valides <- donnees_valides %>%
  mutate(annee = str_extract(texte, "\\b(19[0-9]{2}|20[0-2][0-9]|2025)\\b"),
         annee = as.numeric(annee)) %>%
  filter(!is.na(annee))  # supprime les NA




# 🗝️ Définir les mots d’intérêt
mots_interet <- c("africa", "migration", "development", "democracy")

# 🔄 Étapes : Tokenisation + sélection des mots d'intérêt + comptage par année
frequence_mots <- donnees_valides %>%
  filter(!is.na(annee)) %>%                        # Garder les années valides
  unnest_tokens(word, texte) %>%                  # Découpe du texte en mots
  mutate(word = tolower(word)) %>%                # Conversion en minuscules
  filter(word %in% mots_interet) %>%              # Garder uniquement les mots-clés
  count(annee, word, sort = TRUE) %>%             # Comptage annuel par mot
  group_by(word) %>%                              # Pour chaque mot
  mutate(freq_relative = n / sum(n)) %>%          # Calcule fréquence relative

  ungroup()

# 📊 Visualisation : évolution annuelle par mot-clé
ggplot(frequence_mots, aes(x = annee, y = freq_relative, color = word)) +
  geom_line(size = 1.2) +
  geom_point(size = 2) +
  scale_color_brewer(palette = "Set1") +
  labs(
    title = "📈 Évolution temporelle des mots-clés (Africa, migration, etc.)",
    subtitle = "Fréquence relative par année dans les publications",
    x = "Année", y = "Fréquence relative", color = "Mot-clé"
  ) +
  theme_minimal(base_size = 14)

```



```{r}
#  Chargement des packages nécessaires
library(dplyr)
library(tidytext)
library(ggplot2)

# 🗝️ Mots-clés d’intérêt
mots_interet <- c("africa", "migration", "development", "democracy")

#  Tokenisation + filtrage + ajout de la décennie
frequence_decennie <- donnees_valides %>%
  filter(!is.na(annee)) %>%                           # Garder les années valides
  mutate(decennie = floor(annee / 10) * 10) %>%       # Regrouper par décennies
  unnest_tokens(word, texte) %>%                      # Tokenisation
  mutate(word = tolower(word)) %>%                    # Mettre en minuscules
  filter(word %in% mots_interet) %>%                  # Garder les mots d’intérêt
  count(decennie, word)                               # Compter par mot et décennie

#  Graphique en barres élégant
ggplot(frequence_decennie, aes(x = factor(decennie), y = n, fill = word)) +
  geom_col(position = "dodge", width = 0.7) +
  scale_fill_brewer(palette = "Set1") +
  labs(
    title = "📊 Évolution des mots-clés par décennie",
    subtitle = "Africa, migration, development, democracy",
    x = "Décennie", y = "Nombre d’occurrences", fill = "Mot-clé"
  ) +
  theme_minimal(base_size = 14) +
  theme(
    plot.title = element_text(face = "bold", size = 18),
    plot.subtitle = element_text(size = 13),
    axis.text.x = element_text(angle = 45, hjust = 1)
  )

```










```{r}
#### EN UTILISANT AFINN

# 📦 Étape 0 — Chargement des bibliothèques nécessaires
library(dplyr)        # Manipulation de données
library(ggplot2)      # Visualisation
library(tidytext)     # Text mining et tokenisation
library(textdata)     # Accès aux lexiques de sentiments
library(stringr)      # Manipulation de chaînes

#  Étape 1 — Charger le lexique AFINN (valeurs de -5 à +5)
afinn <- get_sentiments("afinn") %>%
  mutate(word = tolower(word))  # Mettre en minuscule pour assurer les jointures

#  Étape 2 — Définir les mots-clés d’intérêt
mots_interet <- c("africa", "migration", "development", "democracy")

#  Étape 3 — Tokeniser le texte, nettoyer et joindre avec AFINN
data_tokens <- donnees_valides %>%
  filter(!is.na(annee)) %>%                        # Filtrer les documents avec une année connue
  unnest_tokens(word, texte) %>%                   # Découpe le texte en mots
  mutate(word = tolower(word)) %>%                 # Uniformiser en minuscule
  inner_join(afinn, by = "word")                   # Garder uniquement les mots scorés dans AFINN

#  Étape 4 — Associer les documents aux mots-clés d’intérêt
doc_motcle <- donnees_valides %>%
  filter(!is.na(annee)) %>%
  select(iid, texte, annee) %>%
  unnest_tokens(word, texte) %>%
  mutate(word = tolower(word)) %>%
  filter(word %in% mots_interet) %>%               # Conserver uniquement les mots-clés définis
  distinct(iid, word) %>%                          # Un document peut avoir plusieurs mots-clés
  rename(mot_cle = word)

#  Étape 5 — Associer les scores de sentiment aux mots-clés trouvés dans chaque document
data_sentiment <- data_tokens %>%
  inner_join(doc_motcle, by = "iid")               # Jointure sur l’identifiant de document

#  Étape 6 — Créer une variable « décennie » à partir de l’année
data_sentiment <- data_sentiment %>%
  mutate(decennie = floor(annee / 10) * 10)

#  Étape 7 — Calculer le score moyen de sentiment par mot-clé et décennie
sentiment_moyen <- data_sentiment %>%
  group_by(mot_cle, decennie) %>%
  summarise(score_moyen = mean(value, na.rm = TRUE), .groups = "drop")

#  Étape 8 — Visualisation élégante de l’évolution des sentiments
ggplot(sentiment_moyen, aes(x = factor(decennie), y = score_moyen, color = mot_cle, group = mot_cle)) +
  geom_line(size = 1.2) +
  geom_point(size = 2.5) +
  scale_color_brewer(palette = "Dark2") +
  labs(
    title = "📈 Évolution des sentiments associés aux mots-clés (AFINN)",
    subtitle = "Analyse de sentiment moyenne par décennie",
    x = "Décennie", y = "Score de sentiment moyen",
    color = "Mot-clé"
  ) +
  theme_minimal(base_size = 14) +
  theme(
    plot.title = element_text(face = "bold", size = 18),
    plot.subtitle = element_text(size = 13),
    axis.text.x = element_text(angle = 45, hjust = 1)
  )

```




```{r}
### Évolution comparée : lignes avec intervalle de confiance

library(ggplot2)

# Ajouter un intervalle de confiance (standard error)
sentiment_stats <- data_sentiment %>%
  group_by(mot_cle, decennie) %>%
  summarise(
    moyenne = mean(value, na.rm = TRUE),
    ecart_type = sd(value, na.rm = TRUE),
    n = n(),
    .groups = "drop"
  ) %>%
  mutate(se = ecart_type / sqrt(n))  # standard error

# Graphique avec bande IC
ggplot(sentiment_stats, aes(x = factor(decennie), y = moyenne, color = mot_cle, group = mot_cle)) +
  geom_line(size = 1.1) +
  geom_point(size = 2) +
  geom_ribbon(aes(ymin = moyenne - se, ymax = moyenne + se, fill = mot_cle), alpha = 0.2, color = NA) +
  scale_color_brewer(palette = "Dark2") +
  scale_fill_brewer(palette = "Dark2") +
  labs(
    title = "📈 Évolution des sentiments avec intervalle de confiance",
    subtitle = "Par mot-clé et décennie — Lexique AFINN",
    x = "Décennie", y = "Score moyen", color = "Mot-clé", fill = "Mot-clé"
  ) +
  theme_minimal(base_size = 13)

```



```{r}
### Répartition des sentiments : graphique en violon ou en boîte

ggplot(data_sentiment, aes(x = factor(decennie), y = value, fill = mot_cle)) +
  geom_violin(alpha = 0.5, scale = "width", trim = FALSE) +
  facet_wrap(~ mot_cle, scales = "free_y") +
  labs(
    title = "🎻 Répartition des scores de sentiment par mot-clé",
    subtitle = "Distribution des sentiments (AFINN) selon la décennie",
    x = "Décennie", y = "Score de sentiment (AFINN)"
  ) +
  theme_minimal(base_size = 13) +
  theme(axis.text.x = element_text(angle = 45, hjust = 1))

```



```{r}
### Nombre d’occurrences vs. sentiment : 2 axes

library(scales)

freq_sentiment <- data_sentiment %>%
  group_by(mot_cle, decennie) %>%
  summarise(
    freq = n(),
    score_moyen = mean(value, na.rm = TRUE),
    .groups = "drop"
  )

ggplot(freq_sentiment, aes(x = freq, y = score_moyen, color = mot_cle)) +
  geom_point(size = 3, alpha = 0.8) +
  geom_text(aes(label = decennie), hjust = -0.2, size = 3) +
  scale_x_log10(labels = comma) +
  labs(
    title = "🔁 Fréquence vs. sentiment",
    subtitle = "Chaque point = un mot-clé dans une décennie",
    x = "Fréquence (log10)", y = "Score moyen de sentiment"
  ) +
  theme_minimal(base_size = 13)

```


```{r}
### Heatmap (carte thermique) des sentiments par mot-clé et décennie

library(ggplot2)

ggplot(sentiment_moyen, aes(x = factor(decennie), y = mot_cle, fill = score_moyen)) +
  geom_tile(color = "white") +
  scale_fill_gradient2(low = "red", mid = "white", high = "blue", midpoint = 0) +
  labs(
    title = "🔥 Carte thermique des sentiments",
    x = "Décennie", y = "Mot-clé", fill = "Score moyen"
  ) +
  theme_minimal(base_size = 13)

```


```{r}

library(ggplot2)
library(dplyr)
library(scales)

# 📊 Barplot élégant : Score de sentiment moyen par mot-clé et décennie

ggplot(sentiment_moyen, aes(x = factor(decennie), y = score_moyen, fill = mot_cle)) +
  geom_col(position = position_dodge(width = 0.8), width = 0.7, alpha = 0.9) +
  scale_fill_brewer(palette = "Set2") +
  geom_text(aes(label = round(score_moyen, 2)), 
            position = position_dodge(width = 0.8), 
            vjust = -0.5, size = 3.5, color = "black") +
  labs(
    title = "📊 Score moyen de sentiment par mot-clé et décennie",
    subtitle = "Analyse basée sur le lexique AFINN (positif ↗ / négatif ↘)",
    x = "Décennie",
    y = "Score moyen de sentiment",
    fill = "Mot-clé"
  ) +
  theme_minimal(base_size = 14) +
  theme(
    plot.title = element_text(face = "bold", size = 18, color = "#333333"),
    plot.subtitle = element_text(size = 13, color = "#666666"),
    axis.text.x = element_text(angle = 45, hjust = 1),
    panel.grid.major.y = element_line(color = "grey90"),
    legend.position = "top"
  )

```


```{r}
#### Analyse approfondie des sentiments positifs vs négatifs

## Séparer les sentiments positifs et négatifs

sentiment_detail <- data_sentiment %>%
  mutate(type_sentiment = case_when(
    value > 0 ~ "Positif",
    value < 0 ~ "Négatif",
    TRUE ~ NA_character_
  ))


### Calculer le nombre de mots positifs et négatifs par décennie et mot-clé

freq_sentiments <- sentiment_detail %>%
  filter(!is.na(type_sentiment)) %>%
  group_by(mot_cle, decennie, type_sentiment) %>%
  summarise(n = n(), .groups = "drop")

### Graphique en barres empilées

ggplot(freq_sentiments, aes(x = factor(decennie), y = n, fill = type_sentiment)) +
  geom_col(position = "stack", width = 0.7) +
  facet_wrap(~mot_cle, ncol = 2) +
  scale_fill_manual(values = c("Positif" = "#1b9e77", "Négatif" = "#d95f02")) +
  labs(
    title = "📊 Distribution des sentiments positifs vs négatifs",
    subtitle = "Par mot-clé et décennie (lexique AFINN)",
    x = "Décennie", y = "Nombre de mots",
    fill = "Type de sentiment"
  ) +
  theme_minimal(base_size = 14) +
  theme(
    strip.text = element_text(face = "bold", size = 13),
    plot.title = element_text(size = 18, face = "bold"),
    plot.subtitle = element_text(size = 13),
    axis.text.x = element_text(angle = 45, hjust = 1)
  )


```



```{r}

### Graphique en lignes séparées par type de sentiment

ggplot(freq_sentiments, aes(x = decennie, y = n, color = type_sentiment)) +
  geom_line(size = 1.3) +
  geom_point(size = 2) +
  facet_wrap(~mot_cle, scales = "free_y") +
  scale_color_manual(values = c("Positif" = "#1b9e77", "Négatif" = "#d95f02")) +
  labs(
    title = "📈 Évolution des sentiments positifs vs négatifs par mot-clé",
    subtitle = "Nombre de mots avec score AFINN par décennie",
    x = "Décennie", y = "Nombre de mots",
    color = "Type de sentiment"
  ) +
  theme_minimal(base_size = 14) +
  theme(
    strip.text = element_text(face = "bold", size = 13),
    plot.title = element_text(size = 18, face = "bold"),
    axis.text.x = element_text(angle = 45, hjust = 1)
  )

```

```{r}
### Graphique 100% empilé (proportionnel)

ggplot(freq_sentiments, aes(x = factor(decennie), y = n, fill = type_sentiment)) +
  geom_col(position = "fill", width = 0.7) +
  facet_wrap(~mot_cle) +
  scale_fill_manual(values = c("Positif" = "#4CAF50", "Négatif" = "#E53935")) +
  scale_y_continuous(labels = scales::percent_format()) +
  labs(
    title = "📊 Proportion de sentiments positifs vs négatifs par décennie",
    subtitle = "Standardisé par mot-clé (lexique AFINN)",
    x = "Décennie", y = "Proportion",
    fill = "Sentiment"
  ) +
  theme_minimal(base_size = 14) +
  theme(
    strip.text = element_text(face = "bold", size = 13),
    axis.text.x = element_text(angle = 45, hjust = 1)
  )


```





```{r}
library(dplyr)
library(ggplot2)
library(tidytext)
library(forcats)
library(wordcloud)
library(reshape2)

# 🧹 Étape 1 : filtrer les sentiments positifs et négatifs
sentiment_detail <- data_sentiment %>%
  mutate(type_sentiment = ifelse(value >= 0, "Positif", "Négatif"))

#  Étape 2 : compter les mots les plus fréquents par sentiment
mots_freq <- sentiment_detail %>%
  count(type_sentiment, word, sort = TRUE) %>%
  group_by(type_sentiment) %>%
  slice_max(n, n = 20) %>%
  ungroup()

#  Étape 3A : Graphique en barres séparé par sentiment
ggplot(mots_freq, aes(x = fct_reorder(word, n), y = n, fill = type_sentiment)) +
  geom_col(show.legend = FALSE) +
  facet_wrap(~type_sentiment, scales = "free", ncol = 1) +
  coord_flip() +
  scale_fill_manual(values = c("Positif" = "#2E7D32", "Négatif" = "#C62828")) +
  labs(
    title = "🔤 Mots les plus associés aux sentiments positifs et négatifs",
    x = "Mot", y = "Fréquence"
  ) +
  theme_minimal(base_size = 14) +
  theme(strip.text = element_text(face = "bold", size = 13))

```










```{r}
library(ggplot2)
library(dplyr)
library(forcats)

#  Sélection des 15 mots les plus fréquents par type de sentiment
mots_freq <- sentiment_detail %>%
  count(type_sentiment, word, sort = TRUE) %>%
  group_by(type_sentiment) %>%
  slice_max(order_by = n, n = 15) %>%
  ungroup() %>%
  mutate(word = fct_reorder2(word, n, type_sentiment))  # pour tri par fréquence dans chaque facette

#  Barres verticales par sentiment
ggplot(mots_freq, aes(x = word, y = n, fill = type_sentiment)) +
  geom_col(show.legend = FALSE) +
  facet_wrap(~type_sentiment, scales = "free_x") +
  scale_fill_manual(values = c("Positif" = "#1B9E77", "Négatif" = "#D95F02")) +
  labs(
    title = "🔠 Fréquence des mots associés aux sentiments positifs et négatifs",
    subtitle = "Lexique AFINN – Corpus JSTOR – Afrique",
    x = "Mot", y = "Fréquence"
  ) +
  theme_minimal(base_size = 14) +
  theme(
    axis.text.x = element_text(angle = 45, hjust = 1, size = 12),  # ✅ mots lisibles
    axis.text.y = element_text(size = 12),
    strip.text = element_text(size = 15, face = "bold"),
    plot.title = element_text(size = 18, face = "bold"),
    plot.subtitle = element_text(size = 13)
  )

```













```{r}
# 
# install.packages("wordcloud2")

library(dplyr)
library(wordcloud2)

# 1. Préparer les données de fréquence pour chaque sentiment
freq_pos <- sentiment_detail %>%
  filter(type_sentiment == "Positif") %>%
  count(word, sort = TRUE)

freq_neg <- sentiment_detail %>%
  filter(type_sentiment == "Négatif") %>%
  count(word, sort = TRUE)

# 🌿 Nuage de mots pour les sentiments positifs (clair, élégant)
wordcloud2(freq_pos, 
           size = 1.2, 
           color = "darkgreen", 
           backgroundColor = "white",
           shape = "circle",
           fontWeight = "bold")



#  Nuage de mots pour les sentiments négatifs (clair, élégant)
wordcloud2(freq_neg, 
           size = 1.2, 
           color = "firebrick", 
           backgroundColor = "white",
           shape = "circle",
           fontWeight = "bold")




```




#### Question 5

5. Peut-on distinguer des discours "exogènes" vs "endogènes" sur l’Afrique à travers les topics ?

```{r}
### Identifier les topics selon l’origine de l’auteur (exogène vs endogène)

library(tidyr)  # 📦 Pour les fonctions pivot_longer et pivot_wider


#  Calcul de la proportion de chaque topic dans chaque document
theta <- as_tibble(stm_model$theta) %>%
  mutate(iid = out$meta$iid,
         auteur_africain = out$meta$auteur_africain)


#  Ajouter les métadonnées aux proportions STM (theta)
theta <- theta %>%
  mutate(iid = out$meta$iid) %>%              # ajoute l'identifiant
  left_join(donnees_valides %>% select(iid, auteur_africain), by = "iid")  # ajoute l'origine auteur


#  Résumer la moyenne de chaque topic selon l’origine
theta_moyenne <- theta %>%
  pivot_longer(cols = -c(iid, auteur_africain), names_to = "topic", values_to = "proportion") %>%
  group_by(topic, auteur_africain) %>%
  summarise(moyenne = mean(proportion), .groups = "drop")


###   Visualiser clairement les différences

library(ggplot2)

ggplot(theta_moyenne, aes(x = topic, y = moyenne, fill = auteur_africain)) +
  geom_col(position = "dodge") +
  scale_fill_manual(values = c("TRUE" = "forestgreen", "FALSE" = "steelblue")) +
  labs(
    title = "📊 Différences thématiques entre discours exogènes et endogènes",
    subtitle = "Proportion moyenne par topic selon l’origine de l’auteur",
    x = "Topics", y = "Proportion moyenne",
    fill = "Auteur africain"
  ) +
  theme_minimal(base_size = 14) +
  theme(
    plot.title = element_text(face = "bold", size = 16),
    axis.text.x = element_text(angle = 45, hjust = 1)
  )


```

```{r}

#### SUPPRIMONS LES NA DANS "auteur_africain

### Identifier les topics selon l’origine de l’auteur (exogène vs endogène)

library(tidyr)  #  Pour les fonctions pivot_longer et pivot_wider


#  Calcul de la proportion de chaque topic dans chaque document
theta <- as_tibble(stm_model$theta) %>%
  mutate(iid = out$meta$iid,
         auteur_africain = out$meta$auteur_africain)

#  Ajouter les métadonnées aux proportions STM (theta)
theta <- theta %>%
  mutate(iid = out$meta$iid) %>%              # ajoute l'identifiant
  left_join(donnees_valides %>% select(iid, auteur_africain), by = "iid")  # ajoute l'origine auteur


# 🧹 Supprimer les lignes avec NA dans la colonne auteur_africain
theta <- theta %>%
  filter(!is.na(auteur_africain))

#  1. Renommer proprement les topics pour clarté
theta <- theta %>%
  rename_with(.cols = starts_with("V"), .fn = ~ paste0("Topic_", seq_along(.)))  # V1 → Topic_1, etc.

#  Résumer la moyenne de chaque topic selon l’origine
theta_moyenne <- theta %>%
  pivot_longer(cols = -c(iid, auteur_africain), names_to = "topic", values_to = "proportion") %>%
  group_by(topic, auteur_africain) %>%
  summarise(moyenne = mean(proportion), .groups = "drop")


###   Visualiser clairement les différences

library(ggplot2)

ggplot(theta_moyenne, aes(x = topic, y = moyenne, fill = auteur_africain)) +
  geom_col(position = "dodge") +
  scale_fill_manual(values = c("TRUE" = "forestgreen", "FALSE" = "steelblue")) +
  labs(
    title = "📊 Différences thématiques entre discours exogènes et endogènes",
    subtitle = "Proportion moyenne par topic selon l’origine de l’auteur",
    x = "Topics", y = "Proportion moyenne",
    fill = "Auteur africain"
  ) +
  theme_minimal(base_size = 14) +
  theme(
    plot.title = element_text(face = "bold", size = 16),
    axis.text.x = element_text(angle = 45, hjust = 1)
  )

```








```{r}

### ### GRAPHIQUE DE COMPARAISON

#  1. Calcul des moyennes par topic et par origine d'auteur
theta_moyenne <- theta %>%
  pivot_longer(cols = starts_with("Topic_"), names_to = "topic", values_to = "proportion") %>%
  group_by(topic, auteur_africain) %>%
  summarise(moyenne = mean(proportion), .groups = "drop")

#  2. Graphique de comparaison propre et clair
ggplot(theta_moyenne, aes(x = topic, y = moyenne, fill = auteur_africain)) +
  geom_col(position = "dodge") +
  labs(
    title = "Comparaison des thèmes entre auteurs africains et non africains",
    x = "Thèmes STM (Topic_1 à Topic_6)", y = "Proportion moyenne",
    fill = "Origine de l’auteur"
  ) +
  scale_fill_brewer(palette = "Set2") +
  theme_minimal(base_size = 14) +
  theme(
    plot.title = element_text(face = "bold", size = 16),
    axis.text.x = element_text(angle = 45, hjust = 1)
  )



```









```{r}
library(dplyr)
library(tidyr)
library(ggplot2)

#  1. Transformer theta en format long pour chaque document
theta_dominant <- theta %>%
  pivot_longer(cols = starts_with("Topic_"),     # Car tes colonnes s’appellent V1 à V6
               names_to = "topic", 
               values_to = "proportion") %>%
  group_by(iid) %>%
  slice_max(order_by = proportion, n = 1) %>%  # Sélection du topic le plus fort pour chaque doc
  ungroup() %>%
  left_join(donnees_valides %>% select(iid, auteur_africain), by = "iid")  # Associer origine


#  Rejoindre explicitement et vérifier que auteur_africain est bien là
theta_dominant <- theta %>%
  pivot_longer(cols = starts_with("Topic_"), names_to = "topic", values_to = "proportion") %>%
  group_by(iid) %>%
  slice_max(order_by = proportion, n = 1) %>%
  ungroup()


#  Vérifions que la colonne est bien présente
if (!"auteur_africain" %in% colnames(theta_dominant)) {
  stop("❌ La variable `auteur_africain` est absente après la jointure.")
}

#  Compter les fréquences par groupe
dominants_freq <- theta_dominant %>%
  count(topic, auteur_africain)



#  3. Visualisation élégante
ggplot(dominants_freq, aes(x = topic, y = n, fill = auteur_africain)) +
  geom_col(position = "dodge", width = 0.7) +
  labs(
    title = "Thèmes dominants par origine des auteurs",
    subtitle = "Comparaison des discours endogènes (africains) vs exogènes (non-africains)",
    x = "Thème STM dominant (topic)",
    y = "Nombre de documents",
    fill = "Auteur africain"
  ) +
  scale_fill_brewer(palette = "Dark2") +
  theme_minimal(base_size = 14) +
  theme(axis.text.x = element_text(angle = 45, hjust = 1))

```







```{r}
library(ggplot2)
library(dplyr)
library(tidyr)

# 1. Mise en forme
theta_long <- theta %>%
  pivot_longer(cols = starts_with("Topic_"), names_to = "topic", values_to = "proportion")

# 2. Test Wilcoxon par topic
test_wilcox <- theta_long %>%
  group_by(topic) %>%
  summarise(p_value = wilcox.test(proportion ~ auteur_africain)$p.value)

print(test_wilcox)

# 3. Boxplot des proportions par topic et origine
ggplot(theta_long, aes(x = topic, y = proportion, fill = auteur_africain)) +
  geom_boxplot(alpha = 0.7) +
  scale_fill_brewer(palette = "Set1") +
  labs(title = "Distribution des topics selon origine d'auteur",
       x = "Topic", y = "Proportion dans document", fill = "Auteur africain") +
  theme_minimal() +
  theme(axis.text.x = element_text(angle = 45, hjust = 1))

```





```{r}
#  1. Renommer proprement les topics pour clarté
theta_long <- theta %>%
  rename_with(.cols = starts_with("Topic_"), .fn = ~ paste0("Topic_", seq_along(.)))  # V1 → Topic_1, etc.

#  2. Identifier le topic dominant (avec la proportion la plus élevée) par document
theta_dominant <- theta_long %>%
  pivot_longer(cols = starts_with("Topic_"), names_to = "topic", values_to = "proportion") %>%
  group_by(iid) %>%
  slice_max(order_by = proportion, n = 1, with_ties = FALSE) %>%  # Ne garder que le plus dominant
  ungroup()

#  3. Ajouter l'information d'origine (exogène/endogène)
theta_dominant <- theta_dominant %>%
  left_join(donnees_valides %>% select(iid, auteur_africain), by = "iid")


#  5. Visualisation : thèmes dominants selon l’origine des auteurs
library(ggplot2)
ggplot(dominants_freq, aes(x = topic, y = n, fill = auteur_africain)) +
  geom_col(position = "dodge") +
  labs(
    title = "🧠 Thèmes dominants selon l’origine des auteurs",
    subtitle = "Comparaison exogène (non africain) vs endogène (africain)",
    x = "Thème STM dominant",
    y = "Nombre de documents",
    fill = "Auteur africain ?"
  ) +
  scale_fill_manual(values = c("#d73027", "#1a9850"), labels = c("Non africain", "Africain")) +
  theme_minimal(base_size = 14) +
  theme(axis.text.x = element_text(angle = 45, hjust = 1))

```


####  QUESTION 1: AJOUT DE REPONSE

1. Pour renforcer la reponse de la question 1


```{r}
###### Quelle est l’évolution des thématiques de recherche liées à l’Afrique depuis 1900 ?


# 2. Ajouter la variable année à theta 

theta <- theta %>%
  left_join(donnees_valides %>% select(iid, annee), by = "iid") %>%
  filter(!is.na(annee))

# 3. Passer au format long
theta_long <- theta %>%
  pivot_longer(
    cols = starts_with("Topic_"),
    names_to = "topic",
    values_to = "proportion"
  )

ggplot(theta_long, aes(x = annee, y = proportion, color = topic)) +
  geom_smooth(se = FALSE, method = "loess", span = 0.4) +
  labs(
    title = "📈 Évolution des thématiques de recherche sur l’Afrique",
    subtitle = "Proportion moyenne par année selon chaque topic",
    x = "Année", y = "Proportion moyenne",
    color = "Thème"
  ) +
  theme_minimal(base_size = 14)
```


```{r}
####  Évolution par ligne (courbe lissée)


theta_aggregee <- theta_long %>%
  group_by(annee, topic) %>%
  summarise(moyenne = mean(proportion, na.rm = TRUE), .groups = "drop")

ggplot(theta_aggregee, aes(x = annee, y = moyenne, fill = topic)) +
  geom_area(alpha = 0.8) +
  labs(
    title = "🌍 Évolution cumulative des thématiques de recherche",
    subtitle = "Stacked area chart des proportions de topics",
    x = "Année", y = "Proportion cumulée",
    fill = "Thème"
  ) +
  theme_minimal(base_size = 14)
```



```{r}
library(dplyr)
library(ggplot2)

#  1. Créer la variable décennie
theta_long <- theta_long %>%
  filter(!is.na(annee)) %>%
  mutate(decennie = floor(annee / 10) * 10)

#  2. Agréger les proportions par thème et décennie
theta_decennie <- theta_long %>%
  group_by(decennie, topic) %>%
  summarise(moyenne = mean(proportion, na.rm = TRUE), .groups = "drop")

#  3. Graphique en barres horizontales (plus lisible)
ggplot(theta_decennie, aes(x = moyenne, y = factor(decennie), fill = topic)) +
  geom_col(position = "dodge") +
  scale_fill_brewer(palette = "Set2") +
  labs(
    title = "📊 Évolution thématique par décennie",
    subtitle = "Proportion moyenne des thèmes STM sur l’Afrique",
    x = "Proportion moyenne", y = "Décennie", fill = "Thème"
  ) +
  theme_minimal(base_size = 14) +
  theme(
    plot.title = element_text(face = "bold"),
    axis.text.y = element_text(size = 12),
    legend.position = "bottom"
  )
```



```{r}
###  Barres verticales par thème et décennie


library(dplyr)
library(ggplot2)

#  1. Créer la variable décennie
theta_long <- theta_long %>%
  filter(!is.na(annee)) %>%
  mutate(decennie = floor(annee / 10) * 10)

#  2. Agréger les proportions par thème et décennie
theta_decennie <- theta_long %>%
  group_by(decennie, topic) %>%
  summarise(moyenne = mean(proportion, na.rm = TRUE), .groups = "drop")

#  3. Graphique en barres verticales
ggplot(theta_decennie, aes(x = factor(decennie), y = moyenne, fill = topic)) +
  geom_col(position = "dodge", width = 0.7) +
  scale_fill_brewer(palette = "Set2") +
  labs(
    title = "📊 Évolution thématique par décennie",
    subtitle = "Proportion moyenne des thèmes STM sur l’Afrique",
    x = "Décennie", y = "Proportion moyenne", fill = "Thème"
  ) +
  theme_minimal(base_size = 14) +
  theme(
    plot.title = element_text(face = "bold", size = 16),
    plot.subtitle = element_text(size = 12),
    axis.text.x = element_text(angle = 45, hjust = 1),
    legend.position = "bottom"
  )
```



```{r}
####  facettes (un graphique par thème)


ggplot(theta_aggregee, aes(x = factor(annee), y = moyenne, fill = topic)) +
  geom_col(width = 0.7, fill = "#2b8cbe") +
  facet_wrap(~ topic, scales = "free_y") +
  labs(
    title = "📊 Évolution individuelle des thèmes",
    x = "Année", y = "Proportion moyenne"
  ) +
  theme_minimal(base_size = 13) +
  theme(axis.text.x = element_text(angle = 45, hjust = 1))
```



```{r}
#### Regrouper les années par décennie pour réduire l’encombrement

theta_aggregee <- theta_aggregee %>%
  mutate(decennie = floor(as.numeric(annee) / 10) * 10)

ggplot(theta_aggregee, aes(x = factor(decennie), y = moyenne)) +
  geom_col(fill = "#2b8cbe", width = 0.7) +
  facet_wrap(~ topic, scales = "free_y", ncol = 2) +
  labs(
    title = "📊 Évolution thématique par décennie",
    subtitle = "STM sur l’Afrique : proportion moyenne",
    x = "Décennie", y = "Proportion"
  ) +
  theme_minimal(base_size = 15) +
  theme(axis.text.x = element_text(angle = 45, hjust = 1))
```










#### Question 6


6.Analyse de réseaux (collaboration entre auteurs, ou entre pays)


```{r}
library(tidyverse)
library(igraph)
library(ggraph)

# 1. Construction de l’ensemble des liens (edges)
edges_discipline <- donnees_valides %>%
  filter(!is.na(discipline)) %>%
  select(iid, discipline)

edges_auteur <- donnees_valides %>%
  filter(!is.na(auteur_africain)) %>%
  mutate(auteur_type = if_else(auteur_africain, "africain", "non_africain")) %>%
  select(iid, auteur_type)

# 2. Concaténation des relations document-discipline et document-auteur
edges_all <- bind_rows(
  edges_discipline %>% rename(from = iid, to = discipline),
  edges_auteur %>% rename(from = iid, to = auteur_type)
)

# 3. Création des nœuds
nodes <- tibble(name = unique(c(edges_all$from, edges_all$to))) %>%
  mutate(type = case_when(
    name %in% donnees_valides$iid ~ "document",
    name %in% unique(edges_discipline$discipline) ~ "discipline",
    name %in% c("africain", "non_africain") ~ "origine"
  ))

# 4. Création du graphe
graph_all <- graph_from_data_frame(d = edges_all, vertices = nodes, directed = FALSE)

# 5. Visualisation
set.seed(123)
ggraph(graph_all, layout = "fr") +
  geom_edge_link(alpha = 0.3, color = "gray60") +
  geom_node_point(aes(color = type), size = 4) +
  geom_node_text(aes(label = name), repel = TRUE, size = 3) +
  scale_color_manual(values = c("document" = "orange", "discipline" = "blue", "origine" = "darkgreen")) +
  labs(
    title = "🌍 Réseau documents – disciplines – origine des auteurs",
    subtitle = "Analyse des relations entre auteur, domaine et production",
    color = "Type de nœud"
  ) +
  theme_void(base_size = 14)

```





`






```{r}
# 📦 Chargement des packages nécessaires
library(tidyverse)
library(igraph)
library(ggraph)

# 🧹 1. Nettoyage : s'assurer que chaque document a bien une discipline
discipline_edges <- donnees_valides %>%
  filter(!is.na(discipline)) %>%
  select(iid, discipline)

#  2. Construction d’un graphe biparti (documents ↔ disciplines)
# On ajoute une colonne pour identifier le type de nœud (utile pour visualiser ensuite)
nodes <- tibble(
  name = unique(c(discipline_edges$iid, discipline_edges$discipline)),
  type = if_else(name %in% discipline_edges$iid, "document", "discipline")
)

edges <- discipline_edges %>%
  rename(from = iid, to = discipline)

#  3. Création du graphe biparti avec igraph
graph_bipartite <- graph_from_data_frame(d = edges, vertices = nodes, directed = FALSE)

#  4. Visualisation du graphe avec ggraph
set.seed(123)  # pour reproductibilité du layout
ggraph(graph_bipartite, layout = "fr") +  # 'fr' = Fruchterman-Reingold layout
  geom_edge_link(alpha = 0.4, color = "gray50") +
  geom_node_point(aes(color = type), size = 3) +
  geom_node_text(aes(label = name), repel = TRUE, size = 3, check_overlap = TRUE) +
  scale_color_manual(values = c("discipline" = "darkblue", "document" = "orange")) +
  labs(title = "🌐 Réseau biparti : Documents et Disciplines",
       subtitle = "Lien entre documents (iid) et leur discipline",
       color = "Type de nœud") +
  theme_void(base_size = 14)

```

```{r}
#### Graphique de degré (centralité) des disciplines ou des origines

library(igraph)
library(tidygraph)
library(ggraph)

#  Convertir le graphe en objet tidygraph
graph_tbl <- as_tbl_graph(graph_all)

#  Calcul du degré (nombre de connexions) de chaque nœud
graph_tbl <- graph_tbl %>%
  mutate(degre = centrality_degree(),
         type = ifelse(name %in% donnees_valides$iid, "document",
                ifelse(name %in% unique(edges_discipline$discipline), "discipline", "origine")))

#  Visualisation : taille du nœud ∝ degré
set.seed(42)
ggraph(graph_tbl, layout = "fr") +
  geom_edge_link(alpha = 0.2) +
  geom_node_point(aes(size = degre, color = type)) +
  geom_node_text(aes(label = name), repel = TRUE, size = 3) +
  scale_color_manual(values = c("document" = "grey70", "discipline" = "steelblue", "origine" = "darkgreen")) +
  scale_size_continuous(range = c(2, 10)) +
  labs(title = "📌 Importance des nœuds selon leur degré de centralité",
       subtitle = "Plus un nœud est connecté, plus il est central dans le réseau",
       size = "Degré", color = "Type") +
  theme_void(base_size = 14)

```


```{r}
### Clusterisation des communautés (groupes de disciplines proches)

#  Détection de communautés
graph_tbl <- graph_tbl %>%
  mutate(communauté = as.factor(group_louvain()))

#  Visualisation des clusters
set.seed(2025)
ggraph(graph_tbl, layout = "fr") +
  geom_edge_link(alpha = 0.2, color = "grey70") +
  geom_node_point(aes(color = communauté), size = 4) +
  geom_node_text(aes(label = name), repel = TRUE, size = 3) +
  labs(
    title = "🔗 Groupes de communautés dans le réseau",
    subtitle = "Détection automatique par cluster de Louvain"
  ) +
  theme_void(base_size = 14)

```


```{r}
library(tidyverse)
library(igraph)
library(ggraph)

# 1. Identifier les disciplines
disciplines <- nodes %>%
  filter(type == "discipline") %>%
  pull(name)

# 2. Calculer le degré de chaque discipline
disc_degre <- tibble(
  discipline = disciplines,
  degre = map_int(disciplines, ~ degree(graph_all, .x))
)

# 3. Garder les 3 disciplines les plus connectées
top_disciplines <- disc_degre %>%
  arrange(desc(degre)) %>%
  slice_head(n = 3) %>%
  pull(discipline)

# 4. Générer les sous-graphes et visualiser
plots <- map(top_disciplines, function(disc) {
  # Correction ici : construire le vecteur des sommets avec c()
  vids <- c(disc, V(graph_all)[neighbors(graph_all, disc, mode = "all")]$name)
  
  sous_graphe <- induced_subgraph(graph_all, vids = vids)
  
  ggraph(sous_graphe, layout = "fr") +
    geom_edge_link(alpha = 0.3, color = "gray60") +
    geom_node_point(aes(color = type), size = 4) +
    geom_node_text(aes(label = name), repel = TRUE, size = 3) +
    scale_color_manual(values = c(
      "document" = "orange",
      "discipline" = "blue",
      "origine" = "darkgreen"
    )) +
    labs(
      title = paste("🔍 Sous-réseau autour de :", disc),
      subtitle = "Documents liés et origine des auteurs",
      color = "Type de nœud"
    ) +
    theme_void(base_size = 14)
})
# 5. 📋 Afficher tous les graphes dans une seule page (si souhaité)
library(patchwork)  # Pour les afficher côte à côte
wrap_plots(plots, ncol = 1)

```



```{r}
library(gridExtra)
grid.arrange(grobs = plots, ncol = 1)

```








#### Question7

7.« Visualisation interactive : Dashboards ou graphiques dynamiques »

```{r}
####  Code complet pour une App Shiny interactive des sentiments

library(shiny)
library(plotly)
library(dplyr)
library(ggplot2)

ui <- fluidPage(
  titlePanel("📈 Évolution des sentiments par mot-clé et décennie"),
  sidebarLayout(
    sidebarPanel(
      selectInput("mot_cle", "Choisir un mot-clé :", 
                  choices = unique(sentiment_moyen$mot_cle),
                  selected = "africa"),
      sliderInput("dec_range", "Décennie :",
                  min = min(sentiment_moyen$decennie),
                  max = max(sentiment_moyen$decennie),
                  value = range(sentiment_moyen$decennie),
                  sep = "")
    ),
    mainPanel(
      plotlyOutput("plot_sentiment")
    )
  )
)


server <- function(input, output) {
  
  data_filtered <- reactive({
    sentiment_moyen %>%
      filter(
        mot_cle == input$mot_cle,
        decennie >= input$dec_range[1],
        decennie <= input$dec_range[2]
      )
  })
  
  output$plot_sentiment <- renderPlotly({
    gg <- ggplot(data_filtered(), aes(x = factor(decennie), y = score_moyen)) +
      geom_col(fill = "#2b8cbe") +
      labs(
        title = paste("📊 Sentiment pour :", input$mot_cle),
        x = "Décennie", y = "Score moyen"
      ) +
      theme_minimal(base_size = 14)
    
    ggplotly(gg)
  })
}

shinyApp(ui = ui, server = server)


```










