---
title: "Examen Final-Utilisation de R en Big Data"
author: "OUOBA DJANDJOA"
date: "2025-07-19"
output: html_document
---

```{r setup, include=FALSE}
knitr::opts_chunk$set(echo = TRUE, warning = FALSE, message = FALSE)
library(data.table)
library(dplyr)
library(tictoc)
library(sparklyr)
library(ranger)
library(caret)
library(ggplot2)
```

# Introduction

Ce rapport présente les différentes étapes de l'examen final portant sur l'analyse et la modélisation de données massives issues du fichier `transactions.csv`.

---

# Partie 1 – Préparation et exploration

```{r part1}
# Chargement et comparaison des temps de lecture
fichier_csv <- "C:/Users/ADKBUSER/Desktop/Visseho/Examen_utlisation_de_R_en_equipe_de_2/Data/transactions.csv"

tic("Chargement avec fread")
dt_data <- fread(fichier_csv)
temps_fread <- toc(log = TRUE)[[1]]$toc - toc(log = TRUE)[[1]]$tic

tic("Chargement avec read.csv")
df_data <- read.csv(fichier_csv)
temps_read_csv <- toc(log = TRUE)[[1]]$toc - toc(log = TRUE)[[1]]$tic

# Tableau comparatif
temps_chargement <- data.frame(
  Methode = c("fread", "read.csv"),
  Temps_sec = c(temps_fread, temps_read_csv)
)
print(temps_chargement)

# Aperçu des données
cat("Structure du jeu de données chargé avec fread :
")
str(dt_data)

# Agrégation transactions par pays et catégorie
agg1 <- dt_data[, .(
  nb_transactions = .N,
  montant_total = sum(purchase_amount, na.rm = TRUE)
), by = .(country, product_category)]

print(head(agg1))

# Top 5 clients dépensiers
top5_clients <- dt_data[, .(
  depense_totale = sum(purchase_amount, na.rm = TRUE)
), by = customer_id][order(-depense_totale)][1:5]

print(top5_clients)

# Sauvegarde
fwrite(agg1, "agg_country_category.csv.gz", compress = "gzip")
fwrite(top5_clients, "top5_clients.csv.gz", compress = "gzip")
```

---

# Partie 2 – Traitement distribué avec Spark

```{r part2}
# Connexion Spark
sc <- spark_connect(master = "local")

# Copier les données dans Spark
transactions_tbl <- copy_to(sc, dt_data, "transactions", overwrite = TRUE)

# Création colonne mois
transactions_tbl <- transactions_tbl %>%
  mutate(month = substr(purchase_date, 1, 7))

# Agrégation
agg_spark <- transactions_tbl %>%
  group_by(month, payment_method) %>%
  summarise(total_amount = sum(purchase_amount, na.rm = TRUE), .groups = "drop")

print(collect(head(agg_spark)))

# Export CSV
dir.create("outputs", showWarnings = FALSE)
spark_write_csv(agg_spark, path = "outputs/agg_month_payment", mode = "overwrite")

spark_disconnect(sc)
```

---

# Partie 3 – Modélisation prédictive (Random Forest)

```{r part3}
# Préparation
df_data <- as.data.frame(dt_data)
cols_to_exclude <- c("transaction_id", "customer_id", "purchase_date")
features <- setdiff(names(df_data), c("purchase_amount", cols_to_exclude))

set.seed(123)
index <- createDataPartition(df_data$purchase_amount, p = 0.7, list = FALSE)
train <- df_data[index, ]
test <- df_data[-index, ]

formule <- as.formula(paste("purchase_amount ~", paste(features, collapse = " + ")))

model_rf <- ranger(formule, data = train, importance = "impurity")

pred <- predict(model_rf, data = test)$predictions

rmse <- sqrt(mean((pred - test$purchase_amount)^2))
r2 <- cor(pred, test$purchase_amount)^2

cat("RMSE:", round(rmse, 3), "\n")
cat("R²:", round(r2, 3), "\n")

# Importance variables
var_imp <- data.frame(
  variable = names(model_rf$variable.importance),
  importance = model_rf$variable.importance
)

ggplot(var_imp, aes(x = reorder(variable, importance), y = importance)) +
  geom_col(fill = "steelblue") +
  coord_flip() +
  labs(title = "Importance des variables", x = "Variable", y = "Importance")
```

---

# Partie 4 – Visualisation

```{r part4}
# Date conversion
dt_data[, date := as.Date(purchase_date)]

# Évolution temporelle des ventes
vente_temps <- dt_data[, .(total = sum(purchase_amount, na.rm = TRUE)), by = date]

ggplot(vente_temps, aes(x = date, y = total)) +
  geom_line(color = "darkgreen") +
  labs(title = "Évolution quotidienne des ventes", x = "Date", y = "Montant total")

# Répartition par pays
vente_pays <- dt_data[, .(total = sum(purchase_amount, na.rm = TRUE)), by = country]

ggplot(vente_pays, aes(x = reorder(country, -total), y = total)) +
  geom_col(fill = "coral") +
  coord_flip() +
  labs(title = "Montant total par pays", x = "Pays", y = "Montant")

# Histogramme des montants d'achat
ggplot(dt_data, aes(x = purchase_amount)) +
  geom_histogram(bins = 50, fill = "purple", color = "white") +
  labs(title = "Distribution des montants d'achat", x = "Montant", y = "Fréquence")
```

---

# Conclusion

Ce rapport a présenté une analyse complète de données massives, avec un traitement rapide, une modélisation efficace, et des visualisations claires permettant d’interpréter les résultats obtenus.
